# Visão teórica: como o TRIGRS "pensa" {#sec-teoria}

Antes de instalar e rodar qualquer coisa, vale entender **o que** o TRIGRS calcula e **por quê**.
Este capítulo é uma versão didática e simplificada da teoria — quem quiser o rigor completo
deve ler o **manual do programa** (Baum, Savage & Godt, 2008 — USGS OFR 2008-1159) e o artigo
de referência **Baum, Godt & Savage (2010)**, listados nas [Referências](referencias.qmd).

## O problema físico em uma frase

> **Chuva infiltra → a água preenche os poros do solo → a pressão da água nos poros sobe →
> o atrito entre os grãos diminui → em algum momento a encosta escorrega.**

Deslizamentos **rasos** (tipicamente 1 a 3 m de profundidade) deflagrados por chuva são o
mecanismo dominante em desastres como o da Região Serrana do RJ em janeiro/2011. A superfície
de ruptura costuma se formar no contato entre o solo (colúvio/residual) e um material menos
permeável abaixo — e é exatamente esse cenário que o TRIGRS representa.

O TRIGRS responde, para **cada célula** de uma grade raster e para **cada instante** de uma
chuva: *"esta célula está estável agora?"* — combinando dois ingredientes:

1. um modelo de **infiltração transiente** (como a pressão da água evolui no tempo e na
   profundidade), e
2. um modelo de **estabilidade de talude infinito** (a pressão calculada reduz o fator de
   segurança?).

Vamos a cada um deles.

## Ingrediente 1 — o talude infinito

A geometria dos deslizamentos rasos (comprimento muito maior que a espessura) permite uma
simplificação poderosa: tratar cada célula como um **plano inclinado infinito**, com ruptura
paralela à superfície. A @fig-talude mostra o esquema:

```{r}
#| label: fig-talude
#| fig-cap: "Esquema do modelo de talude infinito usado pelo TRIGRS. A coluna de solo de profundidade Z, inclinada de um ângulo δ, é solicitada pelo peso (W) e resiste pelo atrito e coesão na base. O nível d'água (linha tracejada azul) controla a poro-pressão ψ na superfície potencial de ruptura."
#| echo: false
#| fig-width: 8
#| fig-height: 5
par(mar = c(0.5, 0.5, 0.5, 0.5))
plot.new(); plot.window(xlim = c(0, 10), ylim = c(0, 6.6), asp = 1)

# geometria do talude: superficie de (0,5.8) a (10,1.8)
A <- c(0, 5.8); B <- c(10, 1.8)
d <- B - A; L <- sqrt(sum(d^2)); u <- d / L        # unitario ao longo da superficie
n <- c(d[2], -d[1]) / L                             # normal apontando para dentro do solo
P <- function(t) A + t * d                          # ponto na superficie (t em 0..1)

esp  <- 1.5   # espessura do solo (ate a base/rocha)
na_  <- 0.85  # profundidade do nivel d'agua

base1 <- A + esp * n; base2 <- B + esp * n
wt1   <- A + na_ * n; wt2   <- B + na_ * n

# corpo do solo e rocha
polygon(c(A[1], B[1], base2[1], base1[1]), c(A[2], B[2], base2[2], base1[2]),
        col = "#e8d9b8", border = NA)
polygon(c(base1[1], base2[1], 10, 0), c(base1[2], base2[2], 0, 0),
        col = "#c9c2b6", border = NA)
lines(c(A[1], B[1]), c(A[2], B[2]), lwd = 2, col = "#5a4a2f")
lines(c(base1[1], base2[1]), c(base1[2], base2[2]), lwd = 2, col = "#6b6257")
lines(c(wt1[1], wt2[1]), c(wt1[2], wt2[2]), lwd = 2, lty = 2, col = "#1f78b4")

# chuva
for (x0 in seq(1, 9, by = 1.1)) {
  y0 <- A[2] + (x0 / 10) * (B[2] - A[2]) + 1.25
  arrows(x0, y0 + 0.55, x0, y0 + 0.1, length = 0.06, col = "#1f78b4", lwd = 1.6)
}
text(2.3, 6.45, "chuva", col = "#1f78b4", cex = 1.0, adj = 0)

# coluna de solo
t1 <- 0.42; t2 <- 0.54
c1 <- P(t1); c2 <- P(t2); c3 <- c2 + esp * n; c4 <- c1 + esp * n
polygon(c(c1[1], c2[1], c3[1], c4[1]), c(c1[2], c2[2], c3[2], c4[2]),
        col = adjustcolor("#d95f02", 0.25), border = "#d95f02", lwd = 2)

# vetores: peso W (vertical), reacao normal N e cisalhamento S na base
cc <- (c1 + c2) / 2 + (esp / 2) * n     # centro da coluna
cb <- (c1 + c2) / 2 + esp * n           # centro da base
arrows(cc[1], cc[2], cc[1], cc[2] - 1.5, length = 0.1, lwd = 2.5)
text(cc[1] + 0.22, cc[2] - 1.45, "W", cex = 1.1, font = 2)
arrows(cb[1], cb[2], cb[1] - 1.1 * n[1], cb[2] - 1.1 * n[2], length = 0.1,
       lwd = 2.5, col = "#33a02c")
text(cb[1] - 1.30 * n[1] - 0.1, cb[2] - 1.30 * n[2], "N", cex = 1.1, font = 2, col = "#33a02c")
arrows(cb[1], cb[2], cb[1] - 1.2 * u[1], cb[2] - 1.2 * u[2], length = 0.1,
       lwd = 2.5, col = "#e31a1c")
text(cb[1] - 1.45 * u[1], cb[2] - 1.45 * u[2] + 0.22, "S", cex = 1.1, font = 2, col = "#e31a1c")

# cota Z (profundidade da coluna)
m1 <- P(0.60); m2 <- m1 + esp * n
arrows(m1[1] + 0.35 * n[1], m1[2] + 0.35 * n[2], m2[1], m2[2],
       length = 0.07, code = 3, col = "#555555")
text((m1[1] + m2[1]) / 2 + 0.35, (m1[2] + m2[2]) / 2, "Z", cex = 1.1, font = 3)

# angulo delta
horiz <- 2.2
lines(c(B[1] - horiz, B[1]), c(B[2], B[2]), lty = 3)
ang <- atan2(-d[2], -d[1])
th <- seq(pi, ang, length.out = 30)
lines(B[1] + 1.6 * cos(th), B[2] + 1.6 * sin(th))
text(B[1] - 1.95, B[2] + 0.34, expression(delta), cex = 1.3)

# rotulos das linhas (rotacionados, acompanhando a inclinacao)
ang_deg <- -atan2(4, 10) * 180 / pi
ps <- P(0.16) - 0.22 * n
text(ps[1], ps[2], "superfície do terreno", srt = ang_deg, adj = 0, cex = 0.9, col = "#5a4a2f")
pw <- P(0.10) + (na_ - 0.20) * n
text(pw[1], pw[2], "nível d'água", srt = ang_deg, adj = 0, cex = 0.9, col = "#1f78b4")
pb <- P(0.13) + (esp + 0.30) * n
text(pb[1], pb[2], "base do solo (contato menos permeável)", srt = ang_deg, adj = 0,
     cex = 0.9, col = "#3f3a33")
text(8.6, 0.42, "rocha / saprolito", cex = 0.95, col = "#4d463c")
```

O equilíbrio dessa coluna resulta na fórmula do **Fator de Segurança** que o TRIGRS avalia em
cada profundidade $Z$ e instante $t$ (Baum et al., 2010, eq. 4):

$$
FS(Z,t) \;=\; \underbrace{\frac{\tan\varphi'}{\tan\delta}}_{\text{atrito}} \;+\;
\underbrace{\frac{c'}{\gamma_s\, Z \sin\delta \cos\delta}}_{\text{coesão}} \;-\;
\underbrace{\frac{\psi(Z,t)\,\gamma_w \tan\varphi'}{\gamma_s\, Z \sin\delta \cos\delta}}_{\text{efeito da água}}
$$

| Termo | Significado | De onde vem |
|---|---|---|
| $\delta$ | inclinação da encosta | grade de declividade (`slope.asc`) |
| $\varphi'$ | ângulo de atrito efetivo do solo | ensaios/literatura (por zona) |
| $c'$ | coesão efetiva | ensaios/literatura (por zona) |
| $\gamma_s$, $\gamma_w$ | peso específico do solo e da água | ensaios/constante |
| $Z$ | profundidade avaliada | até `zmax.asc` |
| $\psi(Z,t)$ | **carga de pressão da água** | é o que o modelo de infiltração calcula! |

Leia a equação como uma disputa: **atrito + coesão** (estabilizam) contra o **empuxo da água**
(desestabiliza). Os dois primeiros termos são fixos no tempo; o terceiro cresce durante a chuva
porque $\psi$ cresce. Quando $FS$ cai abaixo de **1**, a célula é prevista como instável.
Note também o papel de $Z$: quanto mais profundo, menor o peso relativo da coesão — por isso
existe uma profundidade "crítica" onde o $FS$ é mínimo (o TRIGRS a reporta na grade
`TRz_at_fs_min`).

## Ingrediente 2 — a infiltração transiente

Falta a peça central: como $\psi(Z,t)$ evolui durante a chuva? O TRIGRS usa soluções
analíticas da equação de fluxo vertical em meio poroso (a equação de Richards linearizada,
seguindo Iverson, 2000, estendida por Baum et al., 2008; 2010): a chuva que infiltra gera uma
"onda de pressão" que se **difunde** para baixo, com velocidade controlada pela
**difusividade hidráulica** $D_0$ do solo.

```{r}
#| label: fig-difusao
#| fig-cap: "Conceito da resposta transiente: perfis de carga de pressão ψ(Z) em instantes sucessivos de uma chuva. A condição inicial (t₀) tem pressão negativa (sucção) acima do nível d'água; com a infiltração, a 'frente de pressão' avança em profundidade (t₁, t₂, t₃) e reduz a sucção — podendo gerar pressão positiva. Curvas conceituais baseadas na solução de difusão linearizada."
#| echo: false
#| fig-width: 7.5
#| fig-height: 5
erfc <- function(x) 2 * pnorm(-x * sqrt(2))
Z  <- seq(0, 3, length.out = 200)      # profundidade (m)
dw <- 2.0                              # nivel d'agua inicial (m)
psi0 <- pmin(Z - dw, 0) + pmax(Z - dw, 0)   # hidrostatico: negativo acima, positivo abaixo
D0 <- 5e-6 * 3600                      # difusividade (m2/h)
tempos <- c(0, 6, 24, 48)              # horas
cores  <- c("#999999", "#a6cee3", "#1f78b4", "#08306b")
plot(NULL, xlim = c(-2.2, 1.2), ylim = c(3, 0), xlab = expression(psi ~ "(m de coluna d'água)"),
     ylab = "profundidade Z (m)", las = 1)
abline(v = 0, lty = 3)
for (i in seq_along(tempos)) {
  t <- tempos[i]
  if (t == 0) psi <- psi0 else {
    beta <- 1.4
    psi <- psi0 + beta * (sqrt(4 * D0 * t / pi) * exp(-Z^2 / (4 * D0 * t)) -
                            Z * erfc(Z / (2 * sqrt(D0 * t))))
    psi <- pmin(psi, Z)               # limite fisico: nao excede hidrostatica a partir da superficie
  }
  lines(psi, Z, lwd = 2.5, col = cores[i])
}
abline(h = dw, lty = 2, col = "#1f78b4")
text(-2.15, dw - 0.08, "nível d'água inicial", adj = 0, cex = 0.85, col = "#1f78b4")
legend("topright", legend = c(expression(t[0] ~ "(antes da chuva)"),
                              expression(t[1] == 6 ~ h),
                              expression(t[2] == 24 ~ h),
                              expression(t[3] == 48 ~ h)),
       col = cores, lwd = 2.5, bty = "n", cex = 0.9)
text(-1.75, 0.85, "sucção\n(estabiliza)", cex = 0.9, col = "#666666")
text(0.55, 2.60, "pressão positiva\n(desestabiliza)", cex = 0.9, col = "#666666")
```

Pontos que valem guardar (todos detalhados no manual e em Baum et al., 2010):

- **Zona não saturada:** acima do nível d'água o solo tem **sucção** (pressão negativa), que
  *ajuda* a estabilidade. O TRIGRS pode modelar explicitamente essa zona (modelo de Gardner,
  parâmetro $\alpha$) ou assumir solo saturado desde o início (mais conservador).
- **Difusividade $D_0$** controla o *atraso* da resposta: solos mais permeáveis respondem em
  horas; menos permeáveis, em dias. É por isso que o TRIGRS consegue prever o **momento**
  da instabilidade, não só o local.
- **Fronteira inferior:** a base impermeável em `zmax` faz a pressão "se acumular" — modelo
  de profundidade finita, uma das extensões do TRIGRS sobre o modelo original de Iverson.
- **Limite de infiltração:** se a chuva excede a capacidade de infiltração ($K_{sat}$), o
  excesso vira **escoamento superficial**, roteado célula a célula pelo esquema D8 calculado
  no TopoIndex.

A combinação dos dois ingredientes dá a assinatura típica da resposta de uma célula:

```{r}
#| label: fig-fs-tempo
#| fig-cap: "Resposta conceitual de uma célula durante um evento: o hietograma (acima) alimenta a infiltração; a poro-pressão na profundidade crítica sobe com atraso e o FS cai. A célula 'rompe' quando FS < 1 — o TRIGRS fornece o instante e o local."
#| echo: false
#| fig-width: 7.5
#| fig-height: 5.2
par(mfrow = c(2, 1))
par(mar = c(0.6, 4.5, 1.5, 1))
tt <- seq(0, 60, by = 0.25)
chuva <- ifelse(tt < 48, 2, ifelse(tt < 58, 28, 0))
plot(tt, chuva, type = "h", col = "#a6cee3", lwd = 2, xaxt = "n", las = 1,
     ylab = "chuva (mm/h)", xlab = "")
lines(tt, chuva, col = "#1f78b4")
par(mar = c(4, 4.5, 0.6, 1))
resp <- function(t, t0, tau) ifelse(t > t0, 1 - exp(-(t - t0) / tau), 0)
fs <- 1.55 - 0.12 * resp(tt, 0, 30) - 0.85 * resp(tt, 49.5, 6)
plot(tt, fs, type = "l", lwd = 3, col = "#d95f02", las = 1, ylim = c(0.6, 1.7),
     xlab = "tempo (h)", ylab = "FS na prof. crítica")
abline(h = 1, lty = 2, lwd = 1.5)
tf <- tt[which(fs < 1)[1]]
points(tf, 1, pch = 19, cex = 1.3)
text(tf - 1, 1.13, sprintf("ruptura prevista (t ≈ %.0f h)", tf), adj = 1, cex = 0.9)
text(2, 0.72, "FS < 1: instável", adj = 0, cex = 0.9, col = "#b30000")
```

## Da profundidade crítica ao volume mobilizável (o papel do Vdy2) {#sec-volume}

Cada célula tem, num dado instante da chuva, um perfil completo de $FS(Z)$ — do topo do solo
até `zmax`. A profundidade onde o $FS$ é **mínimo** é a **profundidade crítica** $Z_{cr}$: é
ali que a ruptura tende a se formar, tipicamente onde a frente de pressão encontra a menor
resistência relativa. O TRIGRS entrega as duas informações em grades separadas:

- `TRfs_min` → o valor do FS mínimo da célula (instável se < 1);
- `TRz_at_fs_min` → a profundidade crítica $Z_{cr}$ dessa célula (em metros).

A @fig-quatro-celulas mostra o conceito para **quatro células vizinhas** num mesmo instante
de uma chuva:

```{r}
#| label: fig-quatro-celulas
#| fig-cap: "Modelo de ruptura para uma dada chuva, num dado instante, em quatro células vizinhas. Cada célula tem seu FS mínimo e sua profundidade crítica Z_cr (grade TRz_at_fs_min). Nas células instáveis (FS < 1, em vermelho), o prisma acima da superfície de ruptura é o material mobilizável: volume = área do pixel × Z_cr. Somando os prismas de todas as células instáveis obtém-se o volume mobilizável estimado pelo TRIGRS — candidato a papel do Vdy2 da metodologia GIDES."
#| echo: false
#| fig-width: 10
#| fig-height: 5.6
layout(matrix(1:2, nrow = 1), widths = c(1.75, 1))

## ---------- painel esquerdo: perfil com 4 celulas ----------
par(mar = c(0.5, 0.5, 1.5, 0.5))
plot.new(); plot.window(xlim = c(-0.2, 8.6), ylim = c(-1.0, 7.6))
f <- function(x) 6.4 - 0.5 * x                 # superficie do terreno (perfil)
xs <- seq(0, 8, length.out = 100)

# solo e rocha
polygon(c(xs, rev(xs)), c(f(xs), rev(f(xs) - 2.6)), col = "#e8d9b8", border = NA)
polygon(c(xs, 8, 0), c(f(xs) - 2.6, -1.0, -1.0), col = "#c9c2b6", border = NA)
lines(xs, f(xs), lwd = 2.2, col = "#5a4a2f")
lines(xs, f(xs) - 2.6, lwd = 1.6, col = "#6b6257")
text(1.0, 2.0, "rocha / saprolito", cex = 0.85, col = "#4d463c")
text(7.9, f(7.9) + 0.35, "superfície", cex = 0.85, col = "#5a4a2f", adj = 1)

# celulas
lim   <- seq(0, 8, by = 2)                     # bordas das 4 celulas
Zcr   <- c(0.9, 1.2, 1.8, 1.1)                 # profundidade critica de cada celula
fsmin <- c(1.40, 0.92, 0.85, 1.10)
inst  <- fsmin < 1
for (i in 1:4) {
  xi <- seq(lim[i] + 0.06, lim[i + 1] - 0.06, length.out = 40)
  # superficie de ruptura potencial (paralela ao terreno, a Zcr de profundidade vertical)
  if (inst[i]) {
    polygon(c(xi, rev(xi)), c(f(xi), rev(f(xi) - Zcr[i])),
            col = adjustcolor("#e31a1c", 0.30), border = NA)
    lines(xi, f(xi) - Zcr[i], lwd = 2.5, lty = 2, col = "#e31a1c")
    seta <- lim[i] + 1.55
    arrows(seta, f(seta), seta, f(seta) - Zcr[i], code = 3, length = 0.06)
    text(seta + 0.12, f(seta) - Zcr[i] / 2,
         bquote(Z[cr] == .(format(Zcr[i], decimal.mark = ",")) ~ m),
         cex = 0.85, adj = 0)
    # seta de movimento
    xc <- lim[i] + 0.75
    arrows(xc, f(xc) - 0.28, xc + 0.75, f(xc + 0.75) - 0.28,
           length = 0.09, lwd = 2.2, col = "#b30000")
  } else {
    lines(xi, f(xi) - Zcr[i], lwd = 2, lty = 3, col = "#8a8a86")
  }
  # divisorias e rotulos
  if (i > 1) segments(lim[i], f(lim[i]) + 0.25, lim[i], f(lim[i]) - 2.6,
                      lty = 3, col = "#777777")
  xc <- (lim[i] + lim[i + 1]) / 2
  text(xc, f(xc) + 0.62, paste("célula", i), cex = 0.95, font = 2)
  text(xc, f(xc) - 3.05,
       paste0("FS = ", format(fsmin[i], decimal.mark = ","),
              ifelse(inst[i], "\nINSTÁVEL", "\nestável")),
       cex = 0.85, col = ifelse(inst[i], "#b30000", "#4d7c4d"))
}
title(main = "FS mínimo e profundidade crítica, célula a célula (instante t da chuva)",
      cex.main = 0.95)
legend("bottomleft",
       legend = c("superfície de ruptura (célula instável)",
                  "prof. crítica (célula estável: não rompe)",
                  "massa mobilizável"),
       lty = c(2, 3, NA), lwd = c(2.5, 2, NA), pch = c(NA, NA, 15),
       col = c("#e31a1c", "#8a8a86", adjustcolor("#e31a1c", 0.30)),
       bty = "n", cex = 0.8, pt.cex = 1.6)

## ---------- painel direito: contabilidade do volume ----------
par(mar = c(0.5, 0.5, 1.5, 0.5))
plot.new(); plot.window(xlim = c(0, 10), ylim = c(0, 10))
title(main = "Contabilizando o volume mobilizável", cex.main = 0.95)
text(5, 9.1, "área do pixel (ex.: 10 m × 10 m):", cex = 0.9)
text(5, 8.45, expression(A[px] == 100 ~ m^2), cex = 1.0)

# blocos das celulas instaveis
rect(1.2, 5.9, 4.6, 7.1, col = adjustcolor("#e31a1c", 0.25), border = "#e31a1c")
text(2.9, 6.75, "célula 2", cex = 0.85, font = 2)
text(2.9, 6.25, expression(V[2] == A[px] %*% "1,2" ~ m), cex = 0.85)
rect(5.4, 5.9, 8.8, 7.1, col = adjustcolor("#e31a1c", 0.25), border = "#e31a1c")
text(7.1, 6.75, "célula 3", cex = 0.85, font = 2)
text(7.1, 6.25, expression(V[3] == A[px] %*% "1,8" ~ m), cex = 0.85)

text(5, 4.9, "células 1 e 4: FS > 1 → não contam", cex = 0.85, col = "#4d7c4d")
segments(1.2, 4.3, 8.8, 4.3)
text(5, 3.55, expression(V[TRIGRS] == sum(A[px] %*% Z[cr, i], "FS<1", "")), cex = 1.05)
text(5, 2.55, expression(paste("= 100 ", m^2, " × (1,2 + 1,8) m")), cex = 0.95)
text(5, 1.75, expression(bold("= 300 " ~ m^3)), cex = 1.15)
text(5, 0.7, "candidato ao papel do Vdy2 (GIDES)", cex = 0.9, col = "#b30000", font = 3)
```

A leitura da figura é a receita completa da proposta metodológica:

1. **Rodar o TRIGRS** com a chuva de interesse (o evento observado, ou a chuva de projeto de
   um dado tempo de retorno — a mesma $P_d$ que o GIDES usa no Vdy2);
2. No instante analisado, **selecionar as células com FS < 1** (grade `TRfs_min`);
3. **Extrair a profundidade crítica** $Z_{cr}$ dessas células (grade `TRz_at_fs_min`);
4. O volume mobilizável de **cada pixel** é a área do pixel vezes sua profundidade crítica —
   e o total é a soma:

$$
V_{TRIGRS}(t) \;=\; \sum_{i \,:\, FS_i(t) < 1} A_{px} \cdot Z_{cr,i}(t)
$$

em que $A_{px}$ é a área da célula (resolução², ex.: grade de 10 m → 100 m² por pixel).

### Como o manual GIDES contabiliza os volumes {#sec-gides}

Para entender **onde** esse $V_{TRIGRS}$ se encaixa, é preciso ver como o *Manual Técnico
para Concepção de Intervenções para Fluxo de Detritos* (JICA/MI, 2018 — Projeto GIDES)
estima o volume de sedimentos que chega ao **ponto de referência** da bacia (por exemplo,
onde se planeja uma barragem Sabo). O manual compara **dois volumes** e adota o **menor**:

**① Vdy1 — o que a bacia PODE gerar** (volume potencial), com duas parcelas levantadas em
campo (seção 2.5.1.1 do manual):

- **Vdy11 — sedimentos do leito:** material já depositado nos talvegues, passível de ser
  arrastado (estimado por seções do canal: largura × espessura mobilizável × comprimento);
- **Vdy12 — sedimentos de rupturas de encostas:** áreas de encosta que podem romper durante
  o evento × espessura do solo — hoje estimadas por **inspeção de campo e inventários**.

**② Vdy2 — o que a chuva CONSEGUE transportar** (volume transportável, seção 2.5.1.2,
Equação 6 — correlação empírica da experiência japonesa):

$$
V_{dy2} \;=\; \frac{10^3 \cdot P_d \cdot A}{1-\lambda} \;\cdot\; K_{f2} \;\cdot\; \frac{C_d}{1-C_d}
$$

| Termo | Significado | Como se obtém |
|---|---|---|
| $P_d$ | precipitação máxima diária (mm) para o TR adotado (mín. 100 anos p/ obras Sabo) | análise de frequência de chuvas |
| $A$ | área da bacia (km²) | GIS |
| $\lambda$ | porosidade do depósito (≈ 0,4) | padrão do manual |
| $K_{f2}$ | taxa de correção do escoamento (0,1–0,5) | gráfico × área da bacia (Fig. 14 do manual) |
| $C_d$ | concentração do fluxo de detritos | fórmula de equilíbrio no anexo do manual |

A @fig-gides-bacia resume a contabilidade (redesenhada a partir do conceito do manual):

```{r}
#| label: fig-gides-bacia
#| fig-cap: "Contabilidade de volumes da metodologia GIDES (adaptado de JICA/MI, 2018). Esquerda: a bacia em planta — os sedimentos vêm do leito dos talvegues (Vdy11, laranja) e das rupturas de encostas (Vdy12, vermelho), e são medidos no ponto de referência. Direita: o volume do plano é o MENOR entre o potencial (Vdy1) e o transportável pela chuva de projeto (Vdy2), somado ao volume de troncos."
#| echo: false
#| fig-width: 10
#| fig-height: 5.4
layout(matrix(1:2, nrow = 1), widths = c(1.15, 1))

## ---------- esquerda: bacia em planta ----------
par(mar = c(0.4, 0.4, 1.6, 0.4))
plot.new(); plot.window(xlim = c(0, 10), ylim = c(0, 10.4), asp = 1)
bx <- c(5.0, 3.0, 1.8, 1.7, 2.6, 4.4, 6.2, 7.9, 8.5, 8.0, 6.6, 5.0)
by <- c(0.9, 1.9, 3.6, 5.9, 8.0, 9.4, 9.5, 8.2, 6.0, 3.6, 1.8, 0.9)
polygon(bx, by, col = "#eef3e6", border = "#5a7a4d", lwd = 2)

# canal principal e afluentes
cp <- cbind(c(4.9, 4.6, 5.1, 4.8, 5.0, 5.0), c(8.9, 7.2, 5.6, 4.0, 2.4, 1.0))
lines(cp, lwd = 3, col = "#4292c6")
lines(c(2.6, 3.6, 4.7), c(7.4, 6.9, 6.4), lwd = 2, col = "#4292c6")
lines(c(7.6, 6.5, 5.0), c(7.0, 6.2, 5.9), lwd = 2, col = "#4292c6")
lines(c(7.4, 6.3, 4.9), c(3.4, 3.2, 3.1), lwd = 2, col = "#4292c6")

# Vdy11: trechos do leito com deposito mobilizavel (laranja, por cima do canal)
lines(cbind(c(4.6, 5.1, 4.8), c(7.2, 5.6, 4.0)), lwd = 7,
      col = adjustcolor("#ff7f00", 0.75))
lines(c(6.5, 5.0), c(6.2, 5.9), lwd = 6, col = adjustcolor("#ff7f00", 0.75))

# Vdy12: manchas de ruptura nas encostas (vermelho) com setas ao canal
mancha <- function(cx, cy, rx, ry, ang) {
  t <- seq(0, 2 * pi, length.out = 40)
  x <- rx * cos(t); y <- ry * sin(t)
  a <- ang * pi / 180
  polygon(cx + x * cos(a) - y * sin(a), cy + x * sin(a) + y * cos(a),
          col = adjustcolor("#e31a1c", 0.55), border = "#b30000")
}
mancha(3.4, 7.9, 0.55, 0.3, -35); arrows(3.6, 7.6, 4.0, 7.0, length = 0.07, col = "#b30000", lwd = 1.6)
mancha(7.5, 7.9, 0.5, 0.28, 30);  arrows(7.4, 7.6, 6.8, 6.5, length = 0.07, col = "#b30000", lwd = 1.6)
mancha(3.1, 4.6, 0.5, 0.28, 20);  arrows(3.4, 4.5, 4.5, 4.15, length = 0.07, col = "#b30000", lwd = 1.6)
mancha(7.0, 2.6, 0.45, 0.25, -15); arrows(6.8, 2.7, 5.6, 3.0, length = 0.07, col = "#b30000", lwd = 1.6)

# ponto de referencia (barragem sabo)
polygon(c(4.6, 5.4, 5.0), c(1.15, 1.15, 0.62), col = "#333333")
text(5.05, 0.28, "ponto de referência\n(ex.: barragem Sabo)", cex = 0.8)

text(2.1, 9.6, "divisor da bacia", cex = 0.8, col = "#5a7a4d", adj = 0)
text(1.15, 2.6, "Vdy12: rupturas\nde encostas", cex = 0.85, col = "#b30000", adj = 0)
text(5.55, 4.75, "Vdy11:\ndepósitos do leito", cex = 0.85, col = "#cc5500", adj = 0)
title(main = "De onde vem o sedimento (planta da bacia)", cex.main = 0.95)

## ---------- direita: a regra do menor ----------
par(mar = c(0.4, 0.4, 1.6, 0.4))
plot.new(); plot.window(xlim = c(0, 10), ylim = c(0, 10.4))
title(main = "A regra de decisão do GIDES", cex.main = 0.95)

caixa <- function(x1, y1, x2, y2, txt, fill, border, cx = 0.82) {
  rect(x1, y1, x2, y2, col = fill, border = border, lwd = 1.6)
  text((x1 + x2) / 2, (y1 + y2) / 2, txt, cex = cx)
}
caixa(0.4, 8.3, 4.7, 9.7, "Vdy11\n(leito dos talvegues)", adjustcolor("#ff7f00", 0.25), "#cc5500")
caixa(5.3, 8.3, 9.6, 9.7, "Vdy12\n(rupturas de encostas)", adjustcolor("#e31a1c", 0.25), "#b30000")
arrows(2.55, 8.3, 4.0, 7.15, length = 0.08); arrows(7.45, 8.3, 6.0, 7.15, length = 0.08)
caixa(2.2, 5.9, 7.8, 7.1, expression(bold(V[dy1] == V[dy11] + V[dy12]) ~ "(potencial)"),
      "#f4f4f2", "#666666", cx = 0.9)
caixa(2.2, 4.0, 7.8, 5.2,
      expression(bold(V[dy2]) ~ "(transportável, Eq. 6:" ~ P[d] * "," ~ A * "," ~ lambda * "," ~ K[f2] * "," ~ C[d] * ")"),
      adjustcolor("#4292c6", 0.20), "#2166ac", cx = 0.85)
# Vdy1 desce pelo lado direito ate a caixa do "menor"; Vdy2 desce direto
segments(7.8, 6.5, 9.3, 6.5); segments(9.3, 6.5, 9.3, 2.35)
arrows(9.3, 2.35, 8.45, 2.35, length = 0.08)
arrows(5.0, 4.0, 5.0, 3.05, length = 0.08)
caixa(1.6, 1.7, 8.4, 3.0, "volume de sedimentos do plano\n= MENOR (Vdy1 , Vdy2)",
      "#fff3cd", "#d97706", cx = 0.95)
arrows(5.0, 1.7, 5.0, 1.05, length = 0.08)
text(5.0, 0.55, "+ volume de troncos  →  volume total de detritos do plano", cex = 0.9)
```

### Onde o TRIGRS se encaixa nessa contabilidade

Repare no elo frágil do caminho empírico: o **Vdy12** depende de inspeção de campo e
inventário (o que rompeu no passado), e o **Vdy2** é uma correlação ajustada a eventos do
**Japão**. A proposta da pesquisa é usar o TRIGRS como **caminho físico paralelo**, alimentado
pela **mesma chuva de projeto** $P_d$:

```{mermaid}
%%| fig-cap: "Conexão entre a metodologia GIDES (caminho empírico, à esquerda) e a proposta com TRIGRS (caminho físico, à direita). Os dois partem da mesma chuva de projeto Pd; o V_TRIGRS pode substituir/refinar o Vdy12, ser confrontado com o Vdy2 e propagar cenários de mudança climática."
flowchart TB
  PD["Chuva de projeto P_d (TR adotado)"]

  subgraph EMP["Caminho empírico — Manual GIDES"]
    CAMPO["Levantamento de campo /<br/>inventário"] --> V11["Vdy11<br/>(leito)"]
    CAMPO --> V12["Vdy12<br/>(rupturas de encostas)"]
    V11 --> V1["Vdy1 = Vdy11 + Vdy12"]
    V12 --> V1
    EQ6["Equação 6<br/>(empírica, Japão)"] --> V2["Vdy2<br/>(transportável)"]
    V1 --> MIN["volume do plano =<br/>menor(Vdy1, Vdy2)"]
    V2 --> MIN
  end

  subgraph FIS["Caminho físico — proposta com TRIGRS"]
    TRG["TRIGRS: FS(Z,t)<br/>com o hietograma de P_d"] --> ZC["células FS &lt; 1 +<br/>profundidade crítica Z_cr"]
    ZC --> VT["V_TRIGRS = Σ A_px·Z_cr<br/>× 1/(1−λ)"]
  end

  PD --> EQ6
  PD --> TRG
  VT -. "estimativa física do Vdy12" .-> V12
  VT -. "confronto / validação" .-> V2
  MIN --> OBRA["dimensionamento das intervenções"]

  classDef default fill:#ffffff,stroke:#64748b,color:#111827
  style EMP fill:#f8fafc,stroke:#94a3b8,color:#0f172a
  style FIS fill:#dbeafe,stroke:#1f78b4,color:#0f172a
  style PD fill:#fff3cd,stroke:#d97706,color:#0f172a
```

Em três frentes:

1. **Substituir/refinar o Vdy12:** em vez de depender só do inventário do passado, o TRIGRS
   diz *quais encostas rompem para a chuva de projeto* e *com que espessura* — uma estimativa
   física, específica da bacia e da chuva;
2. **Confrontar o Vdy2:** a Equação 6 foi calibrada no Japão; comparar $V_{TRIGRS}$ × Vdy2
   nas bacias da Região Serrana testa a transferibilidade da correlação ao contexto
   brasileiro (e o evento de 2011 fornece a verdade de campo);
3. **Mudança climática:** como a chuva entra explicitamente nos dois caminhos (via $P_d$),
   basta majorar a chuva de projeto com os fatores de mudança climática e propagar — os
   volumes respondem fisicamente, não por extrapolação da correlação.

::: {.callout-note}
## Dois cuidados na comparação com o Vdy2
1. **Empolamento/porosidade:** o $V_{TRIGRS}$ é volume de solo *in situ*; o Vdy2 do manual
   GIDES refere-se ao sedimento transportado com vazios (o fator $1/(1-\lambda)$, com
   $\lambda \approx 0{,}4$). Para comparar na mesma base, aplica-se a mesma correção.
2. **Mobilizado ≠ transportado:** o TRIGRS estima o que *rompe* nas encostas; quanto desse
   material efetivamente chega ao ponto de referência é a etapa de propagação — na
   comparação com Vdy1/Vdy2 (que é o *menor* dos dois no GIDES), essa diferença é parte da
   discussão da pesquisa.
:::

É exatamente esse cálculo que faremos, na prática, no capítulo de
[Resultados no R](06-resultados-r.qmd) — o bloco final de código computa
`n_células instáveis × área × Z_cr médio` para o exemplo tutorial.

## Premissas e limitações (ler antes de confiar no mapa!)

O manual do TRIGRS é enfático: o programa é uma ferramenta para quem conhece o fenômeno, e
interpretar resultados exige julgamento geológico-geotécnico. As principais simplificações:

- fluxo **1-D vertical** e solo isotrópico/homogêneo em cada célula (heterogeneidade só
  entre células/zonas);
- modelo de **talude infinito**: vale para rupturas rasas e planares — não para
  deslizamentos profundos ou rotacionais;
- **não modela a propagação** (runout) da massa mobilizada — o TRIGRS diz *onde inicia* e
  *quanto material* fica instável; o que acontece encosta abaixo é assunto da metodologia de
  fluxo de detritos (Partes 3 e 4 deste minicurso);
- resultados são tão bons quanto os **dados de entrada** (MDE, profundidade do solo,
  parâmetros geotécnicos, chuva) — daí a importância da calibração com inventário de
  cicatrizes.

## O fluxograma geral da metodologia {#sec-fluxograma}

O diagrama abaixo organiza **todas as etapas** do trabalho — da coleta de dados à estimativa
de volumes sob mudança climática. Ele expande o roteiro inicial da pesquisa e serve de mapa
para o minicurso inteiro:

```{mermaid}
%%| fig-cap: "Fluxograma geral da metodologia da pesquisa. Em azul, as etapas cobertas pela Parte 1 do minicurso; as demais partes seguem a numeração indicada."
flowchart TB
  subgraph ETAPA1["1 · Coleta e preparação de dados (GIS)"]
    direction TB
    A1["MDE<br/>(declividade, direção de fluxo)"]
    A2["Mapas geológico,<br/>geomorfológico e de solos"]
    A3["Uso e cobertura<br/>do solo"]
    A4["Chuva<br/>(evento e IDF)"]
    A5["Inventário de<br/>cicatrizes (2011)"]
  end

  subgraph ETAPA2["2 · Análise geoespacial"]
    B1["Zonas de propriedades<br/>(zones.asc)"]
    B2["Profundidade do solo<br/>(zmax.asc)"]
    B3["Grades congruentes<br/>(GridMatch)"]
  end

  subgraph ETAPA3["3 · Modelagem TRIGRS"]
    C1["TopoIndex<br/>(roteamento D8)"]
    C2["TRIGRS<br/>FS(Z,t) por célula"]
  end

  subgraph ETAPA4["4 · Validação e calibração"]
    D1["Comparação FS < 1<br/>× cicatrizes"]
    D2["Ajuste de parâmetros<br/>(K_sat, NA inicial, c', φ')"]
  end

  subgraph ETAPA5["5 · Produtos"]
    E1["Mapa de suscetibilidade<br/>calibrado"]
    E2["Volume mobilizável<br/>Σ área × Z_ruptura"]
    E3["Volumes GIDES/JICA<br/>(Vdy1, Vdy2)"]
    E4["Cenários de mudança<br/>climática (chuva Pd)"]
  end

  ETAPA1 --> ETAPA2 --> C1 --> C2 --> D1 --> D2
  D2 -- "iterar" --> C2
  D2 --> E1
  E1 --> E2 --> E3
  A4 --> E4 --> C2
  E4 --> E3

  classDef default fill:#ffffff,stroke:#64748b,color:#111827
  style ETAPA1 fill:#f8fafc,stroke:#94a3b8,color:#0f172a
  style ETAPA2 fill:#f8fafc,stroke:#94a3b8,color:#0f172a
  style ETAPA3 fill:#dbeafe,stroke:#1f78b4,color:#0f172a
  style ETAPA4 fill:#f8fafc,stroke:#94a3b8,color:#0f172a
  style ETAPA5 fill:#fef3c7,stroke:#d97706,color:#0f172a
```

E, dentro da etapa de modelagem, o **fluxo operacional** dos programas que você vai usar nos
próximos capítulos:

```{mermaid}
%%| fig-cap: "Fluxo operacional: dos rasters do GIS aos mapas de resultado. É exatamente esta sequência que executaremos no exemplo tutorial."
flowchart LR
  G["GIS<br/>(QGIS/ArcGIS)<br/>grades .asc"] --> M["GridMatch<br/><i>grades congruentes?</i>"]
  M --> T["TopoIndex<br/>tpx_in.txt<br/><i>índices + pesos D8</i>"]
  T --> R["TRIGRS<br/>tr_in.txt<br/><i>infiltração + FS</i>"]
  R --> S["Resultados<br/>TRfs_min, TRz_at_fs_min,<br/>TRp_at_fs_min, runoff..."]
  S --> V["Visualização e análise<br/>(R/terra ou QGIS)"]

  classDef default fill:#ffffff,stroke:#64748b,color:#111827
  style R fill:#dbeafe,stroke:#1f78b4,color:#0f172a
```

## Onde cada coisa está no minicurso

| Etapa do fluxograma | Onde é tratada |
|---|---|
| Instalar e compilar as ferramentas | [Instalação](02-instalacao.qmd) e [Compilação](03-compilacao.qmd) |
| Entender grades e arquivos de entrada | [O exemplo tutorial](04-exemplo.qmd) |
| Rodar TopoIndex + TRIGRS | [Primeira rodada](05-rodando.qmd) |
| Visualizar FS e quantificar volumes | [Resultados no R](06-resultados-r.qmd) |
| Bacia real, calibração, volumes, clima | Partes 2–4 (em construção) |

::: {.callout-tip}
## Para aprofundar
- **Baum, R.L., Godt, J.W. & Savage, W.Z. (2010)** — *Estimating the timing and location of
  shallow rainfall-induced landslides using a model for transient, unsaturated infiltration*,
  J. Geophys. Res., 115, F03013 — a formulação completa (infiltração não saturada, zona
  saturada de profundidade finita e acoplamento com o FS).
- **Manual do TRIGRS 2.0/2.1** (Baum, Savage & Godt, 2008 — USGS OFR 2008-1159; e
  `USER_GUIDE.md` da versão 2.1) — descrição de todos os parâmetros dos arquivos de
  inicialização e das opções de modelagem.
- **Iverson, R.M. (2000)** — *Landslide triggering by rain infiltration* — o modelo de
  difusão que está no coração do TRIGRS.
:::
