# O exemplo tutorial

Antes de aplicar o modelo a uma bacia real, vamos dominar o fluxo de trabalho no **exemplo
tutorial oficial do USGS**: uma grade minúscula de **10 × 10 células de 10 m**, com 2 zonas
de propriedades, chuva em 2 períodos e 60 h de simulação. Ele roda em ~1 segundo e permite
entender cada arquivo sem esperar processamento.

::: {.callout-note}
## Onde fica essa bacia?
É um **recorte didático** de apenas 100 m × 100 m distribuído pelo USGS junto com o
programa — uma encosta-exemplo sem contexto de bacia real (as coordenadas UTM dos eixos são
herdadas da grade de exemplo, mas a área é pequena demais para representar qualquer lugar).
Nas Partes 2+ do minicurso aplicaremos o mesmo fluxo às bacias reais da Região Serrana/RJ.
:::

Os arquivos estão na pasta [`exemplo_01/`](https://github.com/sedec-dpm-cgnat/tutorial-trigrs/tree/main/exemplo_01)
deste repositório, **já com as correções necessárias** (ver nota ao final).

## O terreno do exemplo

Para criar intuição antes de olhar arquivo por arquivo, veja o relevo da "bacia" sintética:

```{r contexto}
#| fig-cap: "O terreno sintético do tutorial: relevo sombreado com curvas de nível (esquerda) e vista em perspectiva 3D (direita)."
#| fig-height: 4.6
#| code-fold: true
library(terra)
dem <- rast("exemplo_01/data/dem.asc")

par(mfrow = c(1, 2), mar = c(2.5, 2.5, 2, 1))
hs <- shade(terrain(dem, "slope", unit = "radians"),
            terrain(dem, "aspect", unit = "radians"))
plot(hs, col = grey(seq(0.2, 1, length.out = 40)), legend = FALSE,
     main = "Relevo sombreado + curvas de nível")
contour(dem, add = TRUE, col = "#8b4513", labcex = 0.7)
persp(dem, theta = 35, phi = 32, expand = 0.55, col = "#e8d9b8",
      border = "#8a7550", main = "Vista 3D", xlab = "x (m)", ylab = "y (m)",
      zlab = "elev. (m)")
```

## Estrutura de pastas

```
exemplo_01\
├── tpx_in.txt      <- inicialização do TopoIndex
├── tr_in.txt       <- inicialização do TRIGRS (JÁ CORRIGIDO)
├── data\           <- grades de entrada (formato ESRI ASCII, .asc)
└── Resultados\     <- saídas do TRIGRS (criar antes de rodar!)
```

## As grades de entrada, uma a uma

Cada arquivo `.asc` da pasta `data\` responde a uma pergunta do modelo. Vamos vê-los em
grupos, sempre com o mapa correspondente ao lado da descrição.

### Topografia: `dem.asc`, `slope.asc`, `directions.asc`

- **`dem.asc`** — o MDE: de onde vem toda a geometria;
- **`slope.asc`** — declividade em **graus** (o δ da fórmula do FS);
- **`directions.asc`** — direção de fluxo D8 (esquema ESRI: 1=L, 2=SE, 4=S, ... 128=NE),
  usada pelo TopoIndex para rotear o runoff.

```{r topografia}
#| fig-cap: "As três grades topográficas. Repare onde a declividade é maior — é lá que o FS vai cair primeiro."
#| fig-height: 4
#| code-fold: true
slope <- rast("exemplo_01/data/slope.asc")
dirs  <- rast("exemplo_01/data/directions.asc")

par(mfrow = c(1, 3))
plot(dem,   main = "dem.asc — elevação (m)",        col = terrain.colors(25))
plot(slope, main = "slope.asc — declividade (°)",
     col = hcl.colors(25, "YlOrRd", rev = TRUE))
plot(as.factor(dirs), main = "directions.asc — D8 (ESRI)")
```

### Solo: `zones.asc`, `zmax.asc`, `depthwt.asc`

- **`zones.asc`** — a que **zona de propriedades** cada célula pertence (os parâmetros
  geotécnicos/hidráulicos de cada zona ficam no `tr_in.txt`);
- **`zmax.asc`** — profundidade máxima do solo (a base impermeável do modelo);
- **`depthwt.asc`** — profundidade **inicial** do lençol freático (condição antecedente).

```{r solo}
#| fig-cap: "As três grades de solo do tutorial: 2 zonas de propriedades, solo de até ~3 m e lençol freático inicial a ~2,4 m."
#| fig-height: 4
#| code-fold: true
zones <- rast("exemplo_01/data/zones.asc")
zmax  <- rast("exemplo_01/data/zmax.asc")
dwt   <- rast("exemplo_01/data/depthwt.asc")

par(mfrow = c(1, 3))
plot(as.factor(zones), main = "zones.asc — zonas de propriedades")
plot(zmax, main = "zmax.asc — prof. do solo (m)",
     col = hcl.colors(25, "BrwnYl", rev = TRUE))
plot(dwt,  main = "depthwt.asc — prof. inicial do NA (m)",
     col = hcl.colors(25, "Blues", rev = TRUE))
```

### Chuva de projeto (hietograma): `rizero.asc`, `ri1.asc`, `ri2.asc`

- **`rizero.asc`** — infiltração antecedente de longo prazo (mantém o estado inicial);
- **`ri1.asc`, `ri2.asc`** — intensidade de chuva de cada **período**, em **m/s**.

A chuva entra no TRIGRS como um **hietograma em degraus**: a duração total é dividida em
períodos (`nper` no `tr_in.txt`), cada um com sua intensidade — vinda de um valor uniforme
ou de uma grade `ri*.asc` (chuva variando no espaço, ex.: interpolada de pluviômetros ou de
radar). No tutorial são dois períodos — 48 h de chuva fraca antecedente e 12 h de
tempestade (intencionalmente exagerada, para forçar instabilidade na grade minúscula):

```{r chuva}
#| fig-cap: "O hietograma do tutorial (valores das grades ri1 e ri2 convertidos de m/s para mm/h). A tempestade final é irrealista de propósito — é um dado didático."
#| fig-height: 3.4
#| code-fold: true
tt  <- c(0, 48, 48, 60)
int <- c(3e-7, 3e-7, 9e-5, 9e-5) * 3.6e6      # m/s -> mm/h
plot(tt, int, type = "s", lwd = 3, col = "#1f78b4", las = 1,
     xlab = "tempo (h)", ylab = "intensidade (mm/h)",
     main = "Chuva do tutorial: 2 períodos")
polygon(c(0, 48, 48, 0), c(0, 0, 1.08, 1.08), col = "#a6cee344", border = NA)
polygon(c(48, 60, 60, 48), c(0, 0, 324, 324), col = "#1f78b444", border = NA)
text(24, 40, "período 1: 1,08 mm/h × 48 h", cex = 0.9)
text(47, 300, "período 2: 324 mm/h × 12 h", cex = 0.9, adj = 1)
```

## Os arquivos de inicialização

Cada programa lê um arquivo de texto com parâmetros e caminhos, **na pasta onde é executado**:

- **`tpx_in.txt`** (TopoIndex): aponta o MDE e a grade de direções; define o esquema D8
  (ESRI = 1, TopoIndex = 2) e quais listas/grades auxiliares salvar.
- **`tr_in.txt`** (TRIGRS): o coração da rodada. Define, entre outros:
  - número de zonas e **parâmetros geotécnicos/hidráulicos de cada zona**
    (coesão em Pa, ângulo de atrito φ em graus, peso específico em N/m³, difusividade em
    m²/s, K~sat~ em m/s, θ~sat~, θ~res~, α de Gardner);
  - períodos de chuva (`nper`), instantes de troca (`capt`) e intensidades (`cri` ou grades `ri*.asc`);
  - profundidade da simulação, condição inicial do lençol e opções do modelo
    (saturado/não saturado, profundidade finita/infinita);
  - tempos de saída e quais grades gravar.

No tutorial, as duas zonas do `zones.asc` recebem estes parâmetros (linhas `zone, 1` e
`zone, 2` do `tr_in.txt`):

| Parâmetro (unidade SI) | Zona 1 | Zona 2 | Papel no modelo |
|---|---|---|---|
| Coesão c' (Pa) | 3.500 | 8.000 | resistência que não depende da tensão normal |
| Atrito φ' (graus) | 35 | 31 | resistência friccional |
| Peso específico γs (N/m³) | 22.000 | 22.000 | peso da coluna de solo |
| Difusividade D₀ (m²/s) | 6,0×10⁻⁶ | 8,0×10⁻⁴ | velocidade da resposta de poro-pressão |
| K~sat~ (m/s) | 1,0×10⁻⁷ | 1,0×10⁻⁴ | capacidade de infiltração |
| θ~sat~ / θ~res~ | 0,45 / 0,05 | 0,45 / 0,06 | teores de umidade saturado/residual |
| α de Gardner (1/m) | −0,5 | −8,0 | curva K(ψ) da zona não saturada |

Repare no contraste: a **zona 1** é mais coesiva porém muito menos permeável (responde
devagar); a **zona 2** é menos resistente e muito mais permeável — a tempestade a atinge
rápido. É esse jogo que produz o padrão de instabilidade que veremos no próximo capítulo.

## Unidades — a pegadinha nº 1 {#sec-unidades}

O TRIGRS trabalha em **SI**: metros, segundos, Pascal. A chuva entra em **m/s**:

$$ 50\ \text{mm/h} = \frac{50}{1000 \times 3600} = 1{,}39 \times 10^{-5}\ \text{m/s} $$

::: {.callout-important}
## Correções que fizemos no exemplo original do USGS
Se você baixar o exemplo direto da distribuição oficial, três ajustes são necessários
(nesta pasta do repositório eles **já estão feitos**):

1. No `tr_in.txt`, os caminhos apontavam para `Data/tutorial/`, pasta que não existe na
   distribuição — ajustados para `data/`;
2. A grade `TIdscelGrid_tutorial` é gravada pelo TopoIndex com extensão `.txt` (não `.asc`)
   — o nome no `tr_in.txt` foi ajustado;
3. A pasta de saída (`Resultados/`) precisa **existir antes** de rodar — o TRIGRS não a cria
   e falha silenciosamente na gravação.
:::
