# Primeira rodada e resultados

Neste capítulo rodamos o TRIGRS no exemplo tutorial e analisamos **tudo** que sai dele — do
mapa de fator de segurança ao volume mobilizável célula a célula, fechando com a aplicação
da proposta da pesquisa (o papel do V~dy2~).

## Preparação

1. Clone (ou baixe) este repositório.
2. Copie para dentro da pasta `exemplo_01\` os executáveis `topoindex.exe` e `trigrs.exe`
   compilados no capítulo de [Compilação](03-compilacao.qmd).
3. Confira que a pasta `exemplo_01\Resultados\` existe.

## Rodar

Abra o PowerShell **na pasta** `exemplo_01\` e execute os dois programas, nesta ordem:

```powershell
.\topoindex.exe    # lê tpx_in.txt -> gera data\TI*_tutorial.* (índices e pesos D8)
.\trigrs.exe       # lê tr_in.txt  -> gera Resultados\TR*.asc
```

Cada rodada leva ~1 segundo nessa grade de brinquedo. O **TopoIndex** define a ordem de
cálculo do escoamento superficial (D8), os pesos de distribuição do runoff e o tamanho das
matrizes; o **TRIGRS** faz a infiltração transiente e a estabilidade. As saídas esperadas
terminam com:

```
 No grid mismatch found!    <- TopoIndex: grades congruentes
 ...
 TRIGRS finished!           <- TRIGRS: rodada concluída
```

## O que foi gerado

Em `exemplo_01\Resultados\`:

| Arquivo | Conteúdo |
|---|---|
| `TRfs_min_tutorial_1.asc`, `_2.asc` | **FS mínimo** por célula nos tempos de saída (48 h e 60 h) |
| `TRz_at_fs_min_*.asc` | **Profundidade crítica** Z~cr~ (m) — onde ocorre o FS mínimo |
| `TRp_at_fs_min_*.asc` | Poro-pressão (m de coluna d'água) na profundidade crítica |
| `TRwater_depth_*.asc` | Profundidade simulada do lençol freático |
| `TRrunoffPer*.asc`, `TRinfilratPer*.asc` | Runoff e taxa de infiltração por período de chuva |
| `TRlist_z_p_fs_tutorial.txt` | Listagem detalhada Z–P–FS por célula (perfis verticais) |
| `TrigrsLog.txt` | Log da rodada — **sempre conferir** avisos e balanço de massa |

Os rasters `.asc` abrem direto no QGIS (arrastar e soltar) — ou no R, como faremos agora.

## Fator de segurança ao longo da chuva

```{r pacotes}
library(terra)
```

```{r fs, fig.height=4.8}
#| fig-cap: "FS mínimo por célula nos dois tempos de saída. Células em vermelho (FS < 1) são previstas como instáveis."
fs48 <- rast("exemplo_01/Resultados/TRfs_min_tutorial_1.asc")  # t = 48 h
fs60 <- rast("exemplo_01/Resultados/TRfs_min_tutorial_2.asc")  # t = 60 h

# FS é truncado em 10 pelo TRIGRS (células estáveis); limitamos a escala p/ leitura
brks <- c(0, 0.8, 1.0, 1.2, 1.5, 2, 3, 10)
cols <- hcl.colors(length(brks) - 1, "RdYlGn")

par(mfrow = c(1, 2))
plot(fs48, main = "FS mínimo — 48 h", breaks = brks, col = cols)
plot(fs60, main = "FS mínimo — 60 h (fim da chuva)", breaks = brks, col = cols)
```

Compare os dois tempos: nas primeiras 48 h (chuva fraca) praticamente tudo está estável;
nas 12 h finais, com a tempestade, a infiltração eleva a poro-pressão e o FS despenca nas
células mais íngremes.

## Onde e a que profundidade romperia?

A grade `TRz_at_fs_min` é a **profundidade crítica** Z~cr~ de cada célula — o conceito da
[@fig-quatro-celulas do capítulo teórico](01-teoria.qmd#sec-volume) saindo do modelo:

```{r ruptura, fig.height=4.8}
#| fig-cap: "Esquerda: profundidade crítica Z_cr (onde o FS é mínimo) — é a espessura da massa que tende a romper. Direita: poro-pressão atuando nessa profundidade."
zfs <- rast("exemplo_01/Resultados/TRz_at_fs_min_tutorial_2.asc")
pfs <- rast("exemplo_01/Resultados/TRp_at_fs_min_tutorial_2.asc")

par(mfrow = c(1, 2))
plot(zfs, main = "Profundidade crítica Z_cr (m)",
     col = hcl.colors(25, "Blues", rev = TRUE))
plot(pfs, main = "Poro-pressão na prof. crítica (m)",
     col = hcl.colors(25, "PuBuGn", rev = TRUE))
```

## O volume mobilizável de cada célula

Agora o passo central da proposta: nas células instáveis (FS < 1), o produto
**área do pixel × Z~cr~** é o volume que aquela célula pode mobilizar. Montamos o mapa de
volumes célula a célula:

```{r volume-celula, fig.height=4.8}
#| fig-cap: "Esquerda: profundidade crítica apenas das células instáveis (FS < 1). Direita: volume mobilizável de cada célula (área do pixel × Z_cr) — a soma deste mapa é o V_TRIGRS."
area_celula <- prod(res(fs60))                    # m² por célula (aqui: 10 m x 10 m = 100 m²)

zcr_inst <- ifel(fs60 < 1, zfs, NA)               # Z_cr só das células instáveis
vol_px   <- zcr_inst * area_celula                # m³ por célula

par(mfrow = c(1, 2))
plot(zcr_inst, main = "Z_cr instáveis (m)",
     col = hcl.colors(25, "Blues", rev = TRUE))
plot(vol_px, main = "Volume por célula (m³)",
     col = hcl.colors(25, "Reds", rev = TRUE))
```

```{r estatisticas}
n_inst  <- global(fs60 < 1, "sum", na.rm = TRUE)[1, 1]
z_medio <- global(zcr_inst, "mean", na.rm = TRUE)[1, 1]

data.frame(
  celulas_instaveis     = n_inst,
  area_instavel_m2      = n_inst * area_celula,
  prof_media_ruptura_m  = round(z_medio, 2),
  volume_mobilizavel_m3 = round(global(vol_px, "sum", na.rm = TRUE)[1, 1], 1)
)
```

## Aplicando a proposta: do TRIGRS ao Vdy2 {#sec-aplicando-vdy2}

Fechamos o ciclo reproduzindo, na grade do tutorial, os dois caminhos descritos na
[teoria](01-teoria.qmd#sec-gides): o **caminho físico** (V~TRIGRS~) e o **caminho empírico**
do manual GIDES (V~dy2~, Equação 6), comparando-os ao final como faria o projetista.

::: {.callout-warning}
## Números ilustrativos!
A grade do tutorial é sintética (100 células de 10 m) e a chuva do exemplo é irreal de
propósito (a tempestade equivale a centenas de mm/h, para fins didáticos do USGS). Por isso
adotamos aqui uma chuva de projeto **ilustrativa** de $P_d$ = 180 mm/dia e valores típicos
de $K_{f2}$ e $C_d$. O que importa é o **procedimento** — nas bacias reais da pesquisa,
cada número desses será obtido da análise de frequência local e do manual.
:::

### Passo 1 — Volume mobilizável físico (V~TRIGRS~)

```{r vtrigrs}
lambda <- 0.4                                    # porosidade do deposito (manual GIDES)

V_insitu <- global(vol_px, "sum", na.rm = TRUE)[1, 1]  # solo intacto que rompe (m3)
V_solto  <- V_insitu / (1 - lambda)              # corrigido p/ volume com vazios (empolado)

cat("Células instáveis (FS<1):", n_inst,
    "\nV in situ  =", round(V_insitu), "m³",
    "\nV solto    =", round(V_solto), "m³  (comparável aos volumes do GIDES)\n")
```

A correção $1/(1-\lambda)$ coloca o volume na mesma base do manual: o GIDES trabalha com o
**sedimento depositado, com vazios**, não com o solo intacto da encosta.

### Passo 2 — Volume transportável empírico (V~dy2~, Equação 6)

```{r vdy2}
# area da bacia = celulas validas x area da celula (em km2)
n_total <- global(!is.na(fs60), "sum")[1, 1]
A_km2   <- n_total * area_celula / 1e6

Pd  <- 180    # mm/dia -- chuva de projeto ILUSTRATIVA (TR definido pela analise de frequencia)
Kf2 <- 0.5    # taxa de correcao: limite superior, tipico de bacias muito pequenas (Fig. 14)
Cd  <- 0.35   # concentracao do fluxo de detritos (formula de equilibrio no anexo do manual)

Vdy2 <- 1e3 * Pd * A_km2 / (1 - lambda) * Kf2 * Cd / (1 - Cd)

cat("Área da bacia A =", A_km2, "km²",
    "\nVdy2 = 10³ ×", Pd, "×", A_km2, "/ (1 −", lambda, ") ×", Kf2,
    "×", Cd, "/ (1 −", Cd, ") =", round(Vdy2), "m³\n")
```

### Passo 3 — O confronto (a regra do menor)

```{r confronto}
data.frame(
  caminho  = c("físico (TRIGRS, solto)", "empírico (Vdy2, Eq. 6)"),
  volume_m3 = round(c(V_solto, Vdy2)),
  papel = c("o que as encostas mobilizam p/ esta chuva",
            "o que a chuva consegue transportar")
)
cat("\nVolume a considerar (regra do menor, análoga ao GIDES):",
    round(min(V_solto, Vdy2)), "m³\n")
```

Leitura do resultado: se $V_{TRIGRS} > V_{dy2}$, as encostas produzem mais sedimento do que
a chuva transporta — o transporte limita (cenário *transport-limited*); se
$V_{TRIGRS} < V_{dy2}$, a produção nas encostas é o gargalo (*supply-limited*). Essa
comparação, física de um lado e correlação japonesa do outro, é exatamente o experimento que
a pesquisa fará nas bacias reais — com a vantagem de que, mudando apenas $P_d$ (por exemplo,
majorada por cenários climáticos), **os dois caminhos respondem de forma consistente**.
