# Visualizando os resultados no R

Os resultados do TRIGRS são rasters ESRI ASCII — o pacote [`terra`](https://rspatial.org)
lê diretamente. Os chunks abaixo usam os arquivos deste repositório e **rodam ao renderizar
o livro** (os mapas que você vê foram gerados agora, do resultado real).

```{r pacotes}
library(terra)
```

## Entrada: topografia e zonas

```{r entradas, fig.height=4}
dem   <- rast("exemplo_01/data/dem.asc")
slope <- rast("exemplo_01/data/slope.asc")
zones <- rast("exemplo_01/data/zones.asc")

par(mfrow = c(1, 3))
plot(dem,   main = "MDE (m)",             col = terrain.colors(25))
plot(slope, main = "Declividade (graus)", col = hcl.colors(25, "YlOrRd", rev = TRUE))
plot(as.factor(zones), main = "Zonas de propriedades")
```

## Fator de segurança ao longo da chuva

```{r fs, fig.height=4.8}
fs48 <- rast("exemplo_01/Resultados/TRfs_min_tutorial_1.asc")  # t = 48 h
fs60 <- rast("exemplo_01/Resultados/TRfs_min_tutorial_2.asc")  # t = 60 h

# FS é truncado em 10 pelo TRIGRS (células estáveis); limitamos a escala p/ leitura
brks <- c(0, 0.8, 1.0, 1.2, 1.5, 2, 3, 10)
cols <- hcl.colors(length(brks) - 1, "RdYlGn")

par(mfrow = c(1, 2))
plot(fs48, main = "FS mínimo — 48 h", breaks = brks, col = cols)
plot(fs60, main = "FS mínimo — 60 h (fim da chuva)", breaks = brks, col = cols)
```

Células com **FS < 1** (vermelho) são previstas como **instáveis**. Compare os dois tempos:
nas primeiras 48 h (chuva fraca) praticamente tudo está estável; nas 12 h finais, com a
tempestade, a infiltração eleva a poro-pressão e o FS despenca nas células mais íngremes.

## Onde e a que profundidade romperia?

```{r ruptura, fig.height=4.8}
zfs <- rast("exemplo_01/Resultados/TRz_at_fs_min_tutorial_2.asc")
pfs <- rast("exemplo_01/Resultados/TRp_at_fs_min_tutorial_2.asc")

par(mfrow = c(1, 2))
plot(zfs, main = "Profundidade do FS mínimo (m)",
     col = hcl.colors(25, "Blues", rev = TRUE))
plot(pfs, main = "Poro-pressão na prof. crítica (m)",
     col = hcl.colors(25, "PuBuGn", rev = TRUE))
```

## Quantificando: da instabilidade ao volume

```{r estatisticas}
inst <- fs60 < 1
n_inst <- global(inst, "sum", na.rm = TRUE)[1, 1]
area_celula <- prod(res(fs60))                       # m² por célula
z_medio <- global(mask(zfs, inst, maskvalues = 0), "mean", na.rm = TRUE)[1, 1]

data.frame(
  celulas_instaveis     = n_inst,
  area_instavel_m2      = n_inst * area_celula,
  prof_media_ruptura_m  = round(z_medio, 2),
  volume_mobilizavel_m3 = round(n_inst * area_celula * z_medio, 1)
)
```

Esse último número — **área instável × profundidade de ruptura** — é a ponte entre o TRIGRS
e a estimativa de **volume de fluxo de detritos**, exatamente como ilustrado na
[seção "Da profundidade crítica ao volume mobilizável"](01-teoria.qmd#sec-volume) do
capítulo teórico. Vamos fechar o ciclo aplicando a proposta completa.

## Aplicando a proposta: do TRIGRS ao Vdy2 {#sec-aplicando-vdy2}

Nesta seção reproduzimos, **na grade do exemplo tutorial**, os dois caminhos descritos na
[teoria](01-teoria.qmd#sec-gides): o **caminho físico** (V~TRIGRS~, das grades `TRfs_min` e
`TRz_at_fs_min`) e o **caminho empírico** do manual GIDES (V~dy2~, Equação 6), comparando-os
ao final como faria o projetista.

::: {.callout-warning}
## Números ilustrativos!
A grade do tutorial é sintética (100 células de 10 m) e a chuva do exemplo é irreal de
propósito (a tempestade equivale a centenas de mm/h, para fins didáticos do USGS). Por isso
adotamos aqui uma chuva de projeto **ilustrativa** de $P_d$ = 180 mm/dia e valores típicos
de $K_{f2}$ e $C_d$. O que importa é o **procedimento** — nas bacias reais da pesquisa,
cada número desses será obtido da análise de frequência local e do manual.
:::

### Passo 1 — Volume mobilizável físico (V~TRIGRS~)

```{r vtrigrs}
lambda <- 0.4                                    # porosidade do deposito (manual GIDES)

V_insitu <- n_inst * area_celula * z_medio       # solo intacto que rompe (m3)
V_solto  <- V_insitu / (1 - lambda)              # corrigido p/ volume com vazios (empolado)

cat("Células instáveis (FS<1):", n_inst,
    "\nV in situ  =", round(V_insitu), "m³",
    "\nV solto    =", round(V_solto), "m³  (comparável aos volumes do GIDES)\n")
```

A correção $1/(1-\lambda)$ coloca o volume na mesma base do manual: o GIDES trabalha com o
**sedimento depositado, com vazios**, não com o solo intacto da encosta.

### Passo 2 — Volume transportável empírico (V~dy2~, Equação 6)

```{r vdy2}
# area da bacia = celulas validas x area da celula (em km2)
n_total <- global(!is.na(fs60), "sum")[1, 1]
A_km2   <- n_total * area_celula / 1e6

Pd  <- 180    # mm/dia -- chuva de projeto ILUSTRATIVA (TR definido pela analise de frequencia)
Kf2 <- 0.5    # taxa de correcao: limite superior, tipico de bacias muito pequenas (Fig. 14)
Cd  <- 0.35   # concentracao do fluxo de detritos (formula de equilibrio no anexo do manual)

Vdy2 <- 1e3 * Pd * A_km2 / (1 - lambda) * Kf2 * Cd / (1 - Cd)

cat("Área da bacia A =", A_km2, "km²",
    "\nVdy2 = 10³ ×", Pd, "×", A_km2, "/ (1 −", lambda, ") ×", Kf2,
    "×", Cd, "/ (1 −", Cd, ") =", round(Vdy2), "m³\n")
```

### Passo 3 — O confronto (a regra do menor)

```{r confronto}
data.frame(
  caminho  = c("físico (TRIGRS, solto)", "empírico (Vdy2, Eq. 6)"),
  volume_m3 = round(c(V_solto, Vdy2)),
  papel = c("o que as encostas mobilizam p/ esta chuva",
            "o que a chuva consegue transportar")
)
cat("\nVolume a considerar (regra do menor, análoga ao GIDES):",
    round(min(V_solto, Vdy2)), "m³\n")
```

Leitura do resultado: se $V_{TRIGRS} > V_{dy2}$, as encostas produzem mais sedimento do que
a chuva transporta — o transporte limita (cenário *transport-limited*); se
$V_{TRIGRS} < V_{dy2}$, a produção nas encostas é o gargalo (*supply-limited*). Essa
comparação, célula de um lado e correlação japonesa do outro, é exatamente o experimento que
a pesquisa fará nas bacias reais — com a vantagem de que, mudando apenas $P_d$ (por exemplo,
majorada por cenários climáticos), **os dois caminhos respondem de forma consistente**. Na metodologia **GIDES/JICA**, o volume de
sedimentos do plano é o menor entre o volume potencial gerável na bacia (**Vdy1**, com a
parcela **Vdy12** vinda de rupturas de encostas) e o volume transportável pela chuva de
projeto (**Vdy2**, função da precipitação máxima diária `Pd`). A proposta da pesquisa é usar
o TRIGRS para estimar fisicamente essa parcela — e, como a chuva entra explicitamente no
modelo, avaliar cenários de **mudança climática**. Este será o tema das próximas partes do
minicurso.
