# Visualizando os resultados no R

Os resultados do TRIGRS são rasters ESRI ASCII — o pacote [`terra`](https://rspatial.org)
lê diretamente. Os chunks abaixo usam os arquivos deste repositório e **rodam ao renderizar
o livro** (os mapas que você vê foram gerados agora, do resultado real).

```{r pacotes}
library(terra)
```

## Entrada: topografia e zonas

```{r entradas, fig.height=4}
dem   <- rast("exemplo_01/data/dem.asc")
slope <- rast("exemplo_01/data/slope.asc")
zones <- rast("exemplo_01/data/zones.asc")

par(mfrow = c(1, 3))
plot(dem,   main = "MDE (m)",             col = terrain.colors(25))
plot(slope, main = "Declividade (graus)", col = hcl.colors(25, "YlOrRd", rev = TRUE))
plot(as.factor(zones), main = "Zonas de propriedades")
```

## Fator de segurança ao longo da chuva

```{r fs, fig.height=4.8}
fs48 <- rast("exemplo_01/Resultados/TRfs_min_tutorial_1.asc")  # t = 48 h
fs60 <- rast("exemplo_01/Resultados/TRfs_min_tutorial_2.asc")  # t = 60 h

# FS é truncado em 10 pelo TRIGRS (células estáveis); limitamos a escala p/ leitura
brks <- c(0, 0.8, 1.0, 1.2, 1.5, 2, 3, 10)
cols <- hcl.colors(length(brks) - 1, "RdYlGn")

par(mfrow = c(1, 2))
plot(fs48, main = "FS mínimo — 48 h", breaks = brks, col = cols)
plot(fs60, main = "FS mínimo — 60 h (fim da chuva)", breaks = brks, col = cols)
```

Células com **FS < 1** (vermelho) são previstas como **instáveis**. Compare os dois tempos:
nas primeiras 48 h (chuva fraca) praticamente tudo está estável; nas 12 h finais, com a
tempestade, a infiltração eleva a poro-pressão e o FS despenca nas células mais íngremes.

## Onde e a que profundidade romperia?

```{r ruptura, fig.height=4.8}
zfs <- rast("exemplo_01/Resultados/TRz_at_fs_min_tutorial_2.asc")
pfs <- rast("exemplo_01/Resultados/TRp_at_fs_min_tutorial_2.asc")

par(mfrow = c(1, 2))
plot(zfs, main = "Profundidade do FS mínimo (m)",
     col = hcl.colors(25, "Blues", rev = TRUE))
plot(pfs, main = "Poro-pressão na prof. crítica (m)",
     col = hcl.colors(25, "PuBuGn", rev = TRUE))
```

## Quantificando: da instabilidade ao volume

```{r estatisticas}
inst <- fs60 < 1
n_inst <- global(inst, "sum", na.rm = TRUE)[1, 1]
area_celula <- prod(res(fs60))                       # m² por célula
z_medio <- global(mask(zfs, inst, maskvalues = 0), "mean", na.rm = TRUE)[1, 1]

data.frame(
  celulas_instaveis     = n_inst,
  area_instavel_m2      = n_inst * area_celula,
  prof_media_ruptura_m  = round(z_medio, 2),
  volume_mobilizavel_m3 = round(n_inst * area_celula * z_medio, 1)
)
```

Esse último número — **área instável × profundidade de ruptura** — é a ponte entre o TRIGRS
e a estimativa de **volume de fluxo de detritos**, exatamente como ilustrado na
[seção "Da profundidade crítica ao volume mobilizável"](01-teoria.qmd#sec-volume) do
capítulo teórico. Na metodologia **GIDES/JICA**, o volume de
sedimentos do plano é o menor entre o volume potencial gerável na bacia (**Vdy1**, com a
parcela **Vdy12** vinda de rupturas de encostas) e o volume transportável pela chuva de
projeto (**Vdy2**, função da precipitação máxima diária `Pd`). A proposta da pesquisa é usar
o TRIGRS para estimar fisicamente essa parcela — e, como a chuva entra explicitamente no
modelo, avaliar cenários de **mudança climática**. Este será o tema das próximas partes do
minicurso.
